臺灣高等法院民事判決
109年度上字第957號
上  訴  人  張簡兆鈺即好寶貝皇家產後護理之家

訴訟代理人  羅興章律師
被 上訴 人  賴新鳳  
訴訟代理人  王仁祺律師
上列當事人間請求損害賠償事件，上訴人對於中華民國109年5月
22日臺灣桃園地方法院107年度訴字第2140號第一審判決提起上
訴，本院於109年10月7日言詞辯論終結，判決如下：
    主      文
上訴駁回。
第二審訴訟費用由上訴人負擔。
    事實及理由
壹、程序方面：
    按不變更訴訟標的，而補充或更正事實上或法律上之陳述者
    ，非為訴之變更或追加，民事訴訟法第256條定有明文。本
    件上訴人針對請求被上訴人刊登道歉啟事部分，於原審聲明
    ：被上訴人應負擔費用，於判決確定後7日內在TVBS新聞台
    、TVBS NEWS網站（news.tvbs.com.tw）及中國時報、聯合
    報、自由時報及蘋果日報之全國版，以不小於14號字體刊登
    內容如附件所示之道歉啟事（原審卷一第2頁）。嗣於本院
    審理時，將上開聲明更正為：被上訴人應將如附件所示之道
    歉啟事，以14號字體之半版篇幅（寬35.5公分、長26公分）
    刊登於TVBS新聞台晚上7點、8點、9點檔3個廣告時段各1次
    ，為期2日；被上訴人應於TVBS NEWS網站（網址：http://n
    ews.tvbs.com.tw/)首頁上方，以標題字體大小為20號字體
    、内文字體大小為14號字體，刊登如附件所示之道歉啟事2
    日（本院卷第222頁，以下合稱系爭道歉啟事）。核其所為
    ，係更正事實上之陳述，非為訴之變更，合先敘明。
貳、實體方面：
一、上訴人主張：伊於民國106年7月9日聘用被上訴人擔任廚房
    助理，嗣於107年2月28日資遣被上訴人。詎被上訴人於離職
    前利用擔任代班主廚之機會故意製造廚房髒亂而拍攝不實照
    片、影片（下稱系爭照片、影片），並於107年3月8日前之
    某時，將系爭照片、影片、如附表所示之不實言論（下稱系
    爭言論）提供予TVBS新聞台，經TVBS新聞台剪輯成新聞（下
    稱系爭新聞）後，在TVBS新聞台、TVBS NEWS網站、TVBS NE
    WS在YOUTUBE網站上所經營之影音頻道於107年3月8日、9日
    反覆播放迄今，使不特定多數人得以共見共聞，以此方式貶
    損伊在社會上之評價，不法侵害伊之名譽權，並導致伊之客
    戶與伊解約，致伊受有營業損失新臺幣（下同）151萬3,750
    元，被上訴人應賠償伊上開金額，並刊登道歉啟事以回復伊
    之名譽。又被上訴人未於其拍攝系爭照片、影片之日，善盡
    其清潔廚房、整理食材之責，違反受僱人服勞務義務，復故
    意散布其勞務給付瑕疵致伊受損害，亦應依不完全給付法律
    關係負債務不履行損害賠償責任。爰擇一依民法第184條第1
    項前段、第195條第1項後段、第227條規定，求為命：被上
    訴人應給付伊151萬3,750元，及自起訴狀繕本送達翌日起至
    清償日止，按年息5%計算之利息，並刊登系爭道歉啟事之判
    決，另就金錢請求部分願供擔保請准宣告假執行。
二、被上訴人則以：伊所拍攝之系爭照片、影片及系爭言論均係
    伊親自見聞，並無故意造假虛構，且與公益有關，復與桃園
    市政府衛生局（下稱桃園市衛生局）稽查結果相符，應受言
    論自由保護，伊更未有不完全給付情事等語，資為抗辯。
三、原審為上訴人敗訴之判決，上訴人不服，提起上訴，上訴聲
    明：㈠原判決廢棄。㈡被上訴人應給付上訴人151萬3,750元，
    及自起訴狀繕本送達翌日起至清償日止，按年息5%計算之利
    息。㈢被上訴人應刊登系爭道歉啟事。㈣第㈡項聲明願供擔保
    ，請准宣告假執行。被上訴人答辯聲明：㈠上訴駁回。㈡金錢
    給付部分如受不利判決，願供擔保請准宣告免為假執行。
四、兩造不爭執事項：（本院卷第111、125至126、128、156頁
    ）
  ㈠被上訴人自106年7月9日起受僱於上訴人，於107年2月28日遭
    資遣；被上訴人於離職前之106年11月15日、107年2月5日、
    同年2月9日、2月14日、2月24日、2月25日，拍攝上訴人廚
    房之相片、影片（即系爭照片、影片），並於107年3月8日
    前之某時，將系爭照片、影片、如附表所示之系爭言論提供
    予TVBS新聞台，經TVBS新聞台、TVBS NEWS在YOUTUBE網站上
    所經營之影音頻道及TVBS NEWS網站自107年3月8日起反覆播
    放，使不特定多數人得以共見共聞，至同年月12日下午1時3
    0分止已累積觀看次數3,214次，迄今尚有在TVBS NEWS網站
    上播放。
　㈡被上訴人任職於上訴人處時，擔任廚師助理即二廚，於上訴
    人主廚即證人陳志銘休假時，即代班擔任主廚，負責煮月子
    餐及清潔廚房。
五、上訴人主張被上訴人應依民法侵權行為法律關係給付上訴人
    151萬3,750元本息並刊登道歉啟事以回復上訴人名譽云云，
    為被上訴人所否認，並以前詞置辯。經查：
　㈠按因故意或過失，不法侵害他人之權利者，負損害賠償責任
    ；名譽被侵害者，並得請求回復名譽之適當處分；民法第18
    4條第1項前段、第195條第1項後段分別定有明文。復按涉及
    侵害他人名譽之言論，可包括事實陳述與意見表達，前者具
    有可證明性，後者則係行為人表示自己之見解或立場，無所
    謂真實與否。而民法上名譽權之侵害雖與刑法之誹謗罪不相
    同，惟刑法就誹謗罪設有處罰規定，該法第310條第3項規定
    「對於所誹謗之事，能證明其為真實者，不罰。但涉於私德
    而與公共利益無關者，不在此限」；同法第311條第3款規定
    ，以善意發表言論，對於可受公評之事，而為適當之評論者
    ，亦在不罰之列。蓋不問事實之有無，概行處罰，其箝制言
    論之自由，及妨害社會，可謂至極。凡與公共利益有關之真
    實事項，如亦不得宣佈，基於保護個人名譽，不免過當，而
    於社會之利害，未嘗慮及。故參酌損益，乃規定誹謗之事具
    真實性者，不罰。但僅涉及私德而與公共利益無關者，不在
    此限。又保護名譽，應有相當之限制，否則箝束言論，足為
    社會之害，故以善意發表言論，就可受公評之事，而適當之
    評論者，不問事之真偽，概不予處罰。上述個人名譽與言論
    自由發生衝突之情形，於民事上亦然。是有關上述不罰之規
    定，於民事事件即非不得採為審酌之標準。申言之，行為人
    之言論雖損及他人名譽，惟其言論屬陳述事實時，如能證明
    其為真實，或行為人雖不能證明言論內容為真實，但依其所
    提證據資料，足認為行為人有相當理由確信其為真實者（參
    見司法院大法官會議釋字第509號解釋）；或言論屬意見表
    達，如係善意發表，對於可受公評之事，而為適當之評論者
    ，不問事之真偽，均難謂係不法侵害他人之權利，尚難令負
    侵權行為損害賠償責任。又陳述之事實如與公共利益相關，
    為落實言論自由之保障，亦難責其陳述與真實分毫不差，祇
    其主要事實相符，應足當之（最高法院96年度台上字第928
    號判決、104年度台上字第1091號判決意旨參照）。
　㈡被上訴人提供予TVBS新聞台之系爭照片、影片、言論（原審
    卷一第21至31、83至97頁），經TVBS新聞台等影音媒體剪輯
    成系爭新聞對外反覆播送後，足以使聽聞之人認為上訴人食
    材、環境管理不當，欠缺一般產後護理之家（即月子中心）
    應有之品質，而對於上訴人產生負面評價，故屬損害被上訴
    人名譽之言論，固堪認定。惟被上訴人提供予TVBS新聞台之
    「V_00000000_062405_vHDR_Auto」影片檔，係拍攝上訴人
    之廚房，且攝影畫面連續無中斷，大致與系爭照片內容相符
    （系爭新聞中顯示之山藥畫面除外）等情，業據臺灣桃園地
    方檢察署（下稱桃園地檢）檢察官於另案即桃園地檢107年
    度偵續字第243號案件（即上訴人以本件相同原因事實告訴
    被上訴人妨害名譽刑事案件，下稱系爭偵查案件）勘驗屬實
    ，有勘驗筆錄附於桃園地檢107年度偵續字第243號卷宗（下
    稱偵續卷）可證（偵續卷第110頁反面）；證人即上訴人廚
    房主管陳凌莉復證稱上開影片之拍攝地點確係上訴人之廚房
    等語（同上頁）。則被上訴人抗辯系爭新聞中所顯現上訴人
    廚房情況，確屬真實等語，尚非無據。
  ㈢證人董玉楓於系爭偵查案件中證稱：伊於106年9月至107年2
    月間任職於上訴人處，負責房務，偶爾會去廚房幫忙，伊在
    工作時，被上訴人有拿過一些比較髒的鍋具給伊看，被上訴
    人說主廚都不洗鍋子，鍋具都很髒，都有發霉，那個鍋子是
    用來裝其他烹飪使用完畢還沾有油的器具，伊去廚房幫忙時
    ，有看到廚房環境，因為廚房很小，抽油煙機、蒸籠、鍋具
    下面水會比較髒，食材保存的冰箱比較亂，系爭新聞影片內
    鍋具、蒸籠與抽油煙機情形，確實如系爭新聞所述，食用油
    反覆使用而起泡之情形也確實發生，被上訴人曾拿過發霉的
    山藥給伊看，但伊不知道後來被上訴人有沒有拿去煮（桃園
    地檢107年度偵字第17398號卷《下稱偵字卷》第96至97頁）；
    伊負責洗碗及整理房務，幾乎每天都有到廚房，被上訴人曾
    當場從廚房的櫃子拿發霉的山藥給伊看過，可能是她整理時
    發現的，廚房大部分的油是全部用完，少部分的油因為炸完
    食物會留下來炒菜用，但伊不知道會放多久，蒸籠當天用完
    不會馬上洗，組長叫伊洗伊才會洗，伊看過蒸籠很多天沒有
    洗，沒有洗就像被上訴人拍攝的照片這個樣子，伊有看過廚
    房內鍋子的底部有發霉，該鍋子是專門在放器具的，不是用
    來煮食的，所以鍋子的底部就沒有清，伊看到的就像被上訴
    人拍攝的照片那樣，垃圾筒是放在牆角，上班時沒有蓋，因
    為要方便丟垃圾，下班的時候會蓋，廚房多久洗一次不一定
    等語（偵續卷第20至21、111頁）。又依卷內事證，董玉楓
    與被上訴人間除曾於上訴人處任職之同事關係外，並無其他
    親誼，亦無造假陷害上訴人之動機，董玉楓實無甘冒偽證之
    罪責，而故為迴護被上訴人證詞之必要。被上訴人復陳明因
    油品已發泡始認為其已變質等語（本院卷第158頁）。故綜
    合上開事證，堪認被上訴人指述上訴人廚房髒亂、食材變質
    發霉、食用油變質起泡、蒸籠未清洗等系爭言論，並非被上
    訴人明知不實而憑空虛構捏造，而係經過合理查證而確為真
    實或可信為真實者。附表編號5所示「月子餐噁」，則係被
    上訴人本於上開經合理查證之事實所為之客觀意見表達，尚
    未逸脫合理評論範圍。而上訴人為產後護理之家，其所提供
    之餐食是否安全、衛生，廚房環境清潔與否，自與廣大之消
    費者公共利益有關，則被上訴人對外散布、傳述之系爭照片
    、影片、言論，係針對與公益有關事項，經過合理查證所為
    之事實陳述，或善意發表之合理意見表達，難認有何不法侵
    害上訴人之權利，上訴人主張被上訴人應負侵權行為損害賠
    償之責云云，自無可採。
  ㈣上訴人固主張被上訴人利用代班主廚之機會，故意營造上訴
    人廚房髒亂環境，再拍攝系爭照片、影片散布不實言論損害
    上訴人商譽云云，惟為被上訴人所否認。經查，被上訴人於
    其拍攝系爭照片、影片之日，均係因上訴人主廚陳志銘休假
    而擔任代理主廚乙節，為被上訴人所不爭執（本院卷第126
    、128頁），並有106年11月、107年2月清潔查核表、冰箱溫
    度表、107年2月房廚務班表在卷可證（原審卷一第109、112
    、117、120、131頁），然此無法證明系爭照片、影片所顯
    示之廚房情形即為被上訴人刻意造假。況桃園市衛生局因被
    上訴人於107年3月8日檢舉上訴人衛生不良，於同日至上訴
    人處查核，查得包括「工作櫃下方食材櫃有碎屑不潔」、「
    瓦斯爐下方牆面、壁扇積油垢不潔」、「乾料櫃及冷凍（藏
    ）分裝食材未標示品名、日期」、「作業區及乾料櫃見病媒
    蹤跡及排遺（蟑螂）」、「冷凍（藏）生熟食未區隔且與留
    樣檢體混放」、「未提具廚餘回收紀錄、牛肉來源證明」、
    「冷凍冰箱溫度不足」、「食材櫃見部分食材未落實先進先
    出（調味粉）」、「食品業者登錄餐飲基本資料，應修改是
    否導入HACCP（現場見系統勾是）」等多項衛生缺失等情，
    有桃園市衛生局107年6月1日桃衛照字第1070044043號函檢
    送之便簽、食品工作稽查紀錄表、桃園市衛生局餐飲衛生分
    級評核表、限期改善通知書、照片等資料在卷可稽（桃園地
    檢107年他字第2482號卷（下稱他字卷）第70、94至101頁）
    。足見在被上訴人107年2月28日離職後多日之同年3月8日，
    上訴人仍遭稽查發現上開多項衛生缺失，顯非被上訴人蓄意
    造假。參以系爭照片、影片所顯示之廚房髒污情況，並非一
    朝一夕即可造成，足認被上訴人所傳述上訴人之廚房衛生環
    境多所缺失、食材保存條件欠佳等節，絕非憑空虛構。至於
    系爭照片、影片拍攝日期之清潔查核表雖於各項查核項目中
    均記載「✓」，並經被上訴人蓋章確認（原審卷一第109、11
    2頁），然比對上訴人107年1月之房廚務班表、清潔查核表
    ，陳志銘、陳凌莉確有於彼等未上班之該月份4、17、21、2
    5、31等日，於清潔查核表上簽名或蓋章之情形（本院卷第1
    99、201頁），足見被上訴人抗辯清潔查核表僅係供主管機
    關檢查之用，並未實際落實查核項目等語，亦非子虛。是尚
    難僅以上訴人提出之清潔查核表、冰箱溫度表而認定系爭照
    片、影片、言論之內容與事實不符，或被上訴人係捏造事實
    故意毀損上訴人商譽。至於陳凌莉、陳志銘於系爭偵查案件
    中雖證稱上訴人廚房並未如被上訴人所指述之髒亂云云，然
    與卷內客觀事證不符，顯係迴護上訴人之詞，均無從採信。
　㈤上訴人復舉上訴人廚務人員之LINE通訊軟體群組（下稱系爭
    群組）內之對話內容，欲證明被上訴人散布不實言論云云。
    惟上訴人所主張系爭群組上之對話日期分別為106年1月25日
    9月9日、9月18日、10月15日、10月29日、11月4日、11月8
    日、12月10日（本院卷第156頁），縱認上開日期確屬真實
    ，上訴人之廚房主管亦曾於上開日期在系爭群組指示清潔事
    項，上訴人員工亦曾清潔牆面、蒸鍋、抽油煙機等，惟上開
    日期均非被上訴人拍攝系爭照片、影片之日期，無從據以認
    定上訴人之廚房無系爭照片、影片所顯示之情形，自難因此
    認定被上訴人散布不實言論。
　㈥上訴人另主張其所提供之月子餐並無油炸物，亦無使用系爭
    新聞中提及之變質起泡食用油烹煮月子餐，復無使用發霉食
    材、未在垃圾桶旁打餐、未擺放黏蟑屋等，被上訴人散布系
    爭照片、影片、言論自不法侵害上訴人名譽權云云。然上訴
    人上開主張顯與董玉楓於系爭偵查案件中之證詞不符，復觀
    諸上訴人所不爭執之上訴人菜單及餐點照片（本院卷第189
    至197頁），上訴人提供之餐點中，多有須過油烹炸者，已
    難認上訴人上開主張屬實。再者，被上訴人散佈之系爭照片
    、影片、言論，所欲表達上訴人廚房髒亂、環境不佳、食材
    變質不合於社會大眾對於產後護理之家服務品質之期待等主
    要事實，係經過被上訴人合理查證，與事實相符，堪認被上
    訴人所指述之內容實有所本。上訴人雖否認使用系爭新聞中
    起泡之油品烹煮食物，然無法據此即認上訴人廚房人員無繼
    續使用已油炸過食物之油品於其他餐點上。又上訴人廚房擺
    放之垃圾桶平日為使用方便未予加蓋，復經桃園市衛生局查
    核發現有蟑螂之排遺，足見上訴人平日準備餐點之廚房環境
    確屬不佳，上訴人有無於食材抽屜內擺放黏蟑屋、有無在鄰
    近垃圾桶旁打餐等，均無礙上開認定。上訴人上開主張，並
    無足採。
　㈦從而，上訴人主張被上訴人有不法侵害其名譽權云云，洵無
    足取。則上訴人依民法第184條第1項前段、第195條第1項後
    段規定，請求被上訴人賠償營業損失、刊登道歉啟事，均無
    理由。
六、上訴人以不完全給付法律關係請求損害賠償部分：
    按因可歸責於債務人之事由，致為不完全給付者，債權人得
    依關於給付遲延或給付不能之規定行使其權利。因不完全給
    付而生前項以外之損害者，債權人並得請求賠償。民法第22
    7條定有明文。上訴人固主張被上訴人在其值班擔任主廚工
    作時，有清潔打掃廚房、管理食材之義務，且已於清潔查核
    表上勾選，足見其違反受僱人服勞務義務，又故意散布勞務
    給付瑕疵內容，應依民法第227條規定負債務不履行損害賠
    償之責云云。惟查，系爭照片、影片所顯示之廚房髒污本非
    短時間即可造成，於被上訴人離職後復經桃園市衛生局查核
    有多項環境衛生缺失等情，均如前述，顯見即便僅有如系爭
    照片、影片所示之環境清潔、食材管理程度，亦已符合上訴
    人對於廚房清潔、食材管理之要求，又上訴人之清潔查核表
    上項目勾選並不確實，亦經論述如前，故雖被上訴人對於主
    廚須負責爐台、牆面、抽油煙機之清理，亦須查核清潔查核
    表上所列項目等情並不爭執（本院卷第126、127頁），亦不
    足以認定被上訴人所提供之勞務給付未符合上訴人要求之品
    質而構成不完全給付情事。至於被上訴人散佈系爭照片、影
    片、言論，應受言論自由之保障，縱認上訴人因此受有損害
    ，亦非可歸責於被上訴人。從而，上訴人主張被上訴人應依
    民法第227條不完全給付規定負債務不履行損害賠償之責，
    亦無理由。
七、上訴人另請求傳訊陳凌莉，欲證明被上訴人離職原因及具備
    侵害上訴人名譽權之動機，以及系爭群組之廚房清潔日期、
    經過等情；請求傳訊證人陳志銘，待證事實為：陳志銘與被
    上訴人是否有依據清潔查核表、冰箱溫度表、107年2月份房
    廚務班表之日期輪班擔任大廚？被上訴人值班擔任大廚時，
    工作内容是否包括清潔廚房？月子餐有無油炸品？系爭群組
    所示之實際清潔廚房經過？被上訴人針對不良食材有無權限
    退貨？陳志銘有無在垃圾桶旁打餐？被上訴人所提出之變質
    食用油照片是否係上訴人廚房物品？惟陳志銘、陳凌莉均係
    上訴人現任員工，與上訴人關係密切，彼等於系爭偵查案件
    中業經檢察官傳訊作證，所為證述復有與客觀事實不符之處
    ，難認無偏頗之虞；況被上訴人離職原因為何，與其是否即
    會為侵害上訴人名譽權之行為，並無關聯，又被上訴人並無
    不法侵害上訴人名譽權之行為，自無探究其侵害動機之必要
    。另被上訴人於陳志銘休假之日係擔任代理主廚乙事，為被
    上訴人所不爭執；系爭群組所示之內容無從證明系爭照片、
    影片、言論確屬虛構不實；其餘上訴人欲聲請陳志銘作證之
    待證事實，均不影響本院對於被上訴人無侵權行為、不完全
    給付損害賠償責任之認定，業經本院論述如上；故本院認並
    無傳訊陳志銘、陳凌莉之必要。另上訴人不得請求被上訴人
    賠償遭客戶退訂解約之營業損失，如同前述，則針對上訴人
    是否受有營業損失乙節，上訴人聲請傳訊黃曉鎂、葉詩婕、
    許沛榆、沈瑋婷（本院卷第113、129、159頁），被上訴人
    聲請傳訊董玉楓、彭慧蘭、張曉文、廖威斯、蘇桂英、許漪
    如、劉小鳳、彭郁文、何欣憶、陳佩如、林佳微、賴佳穎、
    陳停伶、黃惠君、葉婷惠、廖俐雯（本院卷第135頁），亦
    均無調查必要。
八、綜上所述，上訴人依民法第184條第1項前段、第195條第1 
    項後段、第227條規定，請求被上訴人給付151萬3,750元，
    及自起訴狀繕本送達翌日起至清償日止，按年息5%計算之利
    息，並刊登系爭道歉啟事，非屬正當，不應准許。原審所為
    上訴人敗訴之判決，並無不合。上訴論旨指摘原判決不當，
    求予廢棄改判，為無理由，應駁回其上訴。
九、本件事證已臻明確，兩造其餘之攻擊或防禦方法及所用之證
    據，經本院斟酌後，認為均不足以影響本判決之結果，爰不
    逐一論列，附此敘明。
十、據上論結，本件上訴為無理由，依民事訴訟法第449條第1項
    第78條，判決如主文。
中　　華　　民　　國　　109 　年　　10　　月　　28　　日
                  民事第二庭   
                      審判長法  官  陳容正
                            法  官  紀文惠
                            法  官  劉素如 
附表
編號 影片內容（檔案時間） 1 標題「離職員工爆：廚房髒，食材變質」（00：04） 2 廚房牆面髒汙？（00：06 ~ 00：07） 3 疑似捕蟲紙盒（00：08 ~ 00：10） 4 把發霉的地方切掉（繼續用）但是它黴菌是延伸到整個都是（00：15 ~ 00：17） 5 標題：「月子餐噁。」同時播放山藥、蒜頭發霉之相片及文字「放置約5 ~ 7日」（00：20 ~ 00：24） 6 標題「食用油變質起泡」、「蒸籠水浮白色物體約2個多月未整個清洗」、「離職員工揭山藥發霉切掉繼續煮回鍋油反覆炸」（00：24 ~ 00：47） 7 好寶貝皇家產後護理之家大樓外觀及內部裝潢 （01：04 ~ 01：15） 8 標題「離職員工控離職領薪需簽封口令  律師：恐違法 」（01：39） 

附件
道歉啟事： 本人賴新鳳提供予TVBS電視新聞台及TVBS新聞網站（http://n ews.tvbs.com.tw）於民國107年3月8日、同年3月9日公開播放 標題為「這款月子餐！離職員工爆：廚房髒，食材變質」之影 片，就好寶貝皇家產後護理之家（桃園市○○區○○路○段00 號）均為不實言論，嚴重損害好寶貝皇家產後護理之家之名譽 與形象。本人特在此鄭重澄清上述影片內容並非事實，並致上 最大歉意，以期回復好寶貝皇家產後護理之家之名譽與形象。 特為聲明如上。 道歉人：賴新鳳 
正本係照原本作成。
如不服本判決，應於收受送達後20日內向本院提出上訴書狀，其
未表明上訴理由者，應於提出上訴後20日內向本院補提理由書狀
（均須按他造當事人之人數附繕本）上訴時應提出委任律師或具
有律師資格之人之委任狀；委任有律師資格者，另應附具律師資
格證書及釋明委任人與受任人有民事訴訟法第466 條之1第1項但
書或第2項（詳附註）所定關係之釋明文書影本。如委任律師提
起上訴者，應一併繳納上訴審裁判費。
中　　華　　民　　國　　109 　年　　10　　月　　28　　日

　　　　　　　　　　　　　　書記官  林宗勳
附註：
民事訴訟法第466條之1（第1項、第2項）：
對於第二審判決上訴，上訴人應委任律師為訴訟代理人。但上訴
人或其法定代理人具有律師資格者，不在此限。
上訴人之配偶、三親等內之血親、二親等內之姻親，或上訴人為
法人、中央或地方機關時，其所屬專任人員具有律師資格並經法
院認為適當者，亦得為第三審訴訟代理人。